臺灣宜蘭地方法院民事裁定
111年度羅補字第246號
原      告  呂麗卿  
            呂淑貞  
            呂沛潔  
共      同                      
訴訟代理人  陳敬穆律師
            楊家寧律師
被      告  夏進裕  
            夏清金  
            夏進通  
            夏晉閎  
            夏秀娥  
上 一 人之
訴訟代理人  周遠志  
被      告  劉一郎  
            周東峰  
            潘鋒蒔  
            潘再添  
            潘慶蒼  
            吳文壹  
            吳佳洲  
            吳淑芬  
            吳華容  
            潘玟靜  
            潘盈秀  
            潘朝明  
            潘張秀琴
            潘居在  
            何潘碧珠
            鄭潘碧環
兼上四人之
代  理  人  潘賜正  
被      告  余張阿叁
            余適名  
            余適任  
            余適光  
            潘鳳珠  
            余永川  
            余春桂  
            余亞玲  
            呂倉盛  
            呂聰賢  
            呂倉斌  
            呂秀美  
            呂秀桂  


            呂秀蜜  
            呂秋滿  
            陳茂    
            林麗華  
            陳昆甫  
            陳昱安  
            陳慧郡    住○○市○○區○○路0段000巷00弄0號0樓
            陳文誠（原名陳彥佑）

            陳春福  
            陳春和  
            陳進通  
            陳金葉  
            羅有志  
            羅茂榮  
            羅世奎  
            陳阿市  
            陳金屘  
            潘清志  
            鍾啟文  
            潘榆喬  
            潘森濠  
            潘昕璞  
            潘昀璞  
兼上二人之
訴訟代理人  蔡美賢  
被      告  潘健民  
            潘秋微    （現應送達處所不明）
            潘秀蘭  
            潘秀鳳  
            潘秀貞  
            潘金成  
            李秋鄉  


            陳清安  
            陳慶重  
            陳阿粧  
            陳秀銚  
            陳面    
            陳屘    
            陳美麗  
            林慶耀  
            林慶洲  
            林慶忠    住○○市○○區○○路○○巷0弄00○00○0號
            林靜惠  
            林靜悅  
            林靜珠  
            林佳穎  
            林吟臻  
            林喬偉  
            林廷旋  
            林月嬌  
            黃彥茗  
            黃福興  
            黃福新  
            潘桂花  
上列當事人間請求塗銷地上權等事件，本院裁定如下：
    主    文
本件訴訟標的價額核定為新臺幣1,475,562元，原告應於本裁定
送達後5日內，補繳裁判費新臺幣15,652元，逾期即駁回其訴。
    理    由
一、按訴訟標的之價額，由法院核定。核定訴訟標的之價額，以
    起訴時之交易價額為準；無交易價額者，以原告就訴訟標的
    所有之利益為準。以一訴主張數項標的者，其價額合併計算
    之。但所主張之數項標的互相競合或應為選擇者，其訴訟標
    的價額，應依其中價額最高者定之。因地上權涉訟，其價額
    以1 年租金15倍為準；無租金時，以1年所獲可視同租金利
    益之15倍為準；如1年租金或利益之15倍超過其地價者，以
    地價為準，民事訴訟法第77條之1第1項、第2項、第77條之2
     第1項、第77條之4定有明文。又原告起訴請求被告塗銷地
    上權登記，其訴訟標的價額如何核定，端視原告起訴之訴訟
    標的為何而定。如原告基於民法第767條第1項中段關於所有
    物排除妨害之規定，請求塗銷地上權登記，應依上開民事訴
    訟法第77條之1第2項規定，核定其訴訟標的價額；如係基於
    地上權之約定內容為請求，始屬因地上權涉訟，依民事訴訟
    法第77條之4之規定，核定其訴訟標的價額（最高法院101年
    度台抗字第263號裁定意旨參照）。另關於終止並塗銷地上
    權登記之利益，與請求拆屋地之訴訟目的相同、利益一致，
    故其訴訟標的價額自應依其中價額最高者定之（臺灣高等法
    院暨所屬法院105年度法律座談會民事類提案第25號研討結
    果）。
二、經查，本件原告對被告夏進裕等87人起訴請求塗銷地上權登
    記等事件，原告起訴先位聲明係以設定在宜蘭縣○○鄉○○0段0
    00地號土地（下稱系爭土地）上如附表所示之地上權登記為
    無效為由，依民法第767條第1項中段，請求被繼承人夏金水
    、潘肚謹及潘阿蚊之全體繼承人即被告夏進裕等87人應分別
    將附表所示地上權登記塗銷，並拆除坐落系爭土地上之門牌
    號碼為宜蘭縣○○鄉○○路00號建物（面積暫估為60平方公尺，
    下稱系爭建物）後返還占用系爭土地部分予原告；備位訴之
    聲明一則係依民法第833條之1請求終止附表所示之地上權登
    記，並依民法第767條第1項中段請求被告夏進裕等87人應分
    別將附表所示之地上權登記塗銷，並拆除系爭土地上之系爭
    建物後返還占用系爭土地予原告；備位訴之聲明二則依民法
    第833條之1規定，請求定酌定附表所示之地上權存續期間為
    1年。揆諸首揭規定與說明，本件先位及備位之訴之訴訟標
    的價額如下：
  ㈠先位訴之聲明：
    ⒈第1項聲明：原告依民法第767條第1項中段規定，請求被告
      塗銷系爭土地之地上權登記，應以系爭土地塗銷地上權部
      分之交易價額計算之。經查，如附表所示之地上權之權利
      範圍合計為56坪5合（約為186.78㎡，小數點第二位數以下
      四捨五入），又系爭土地之公告現值為7,900元/ ㎡。訴訟
      標的價額核定為1,475,562元（計算式：公告土地現值7,9
      00元/㎡×186.78㎡＝1,475,562元）
    ⒉第2項聲明：原告依民法第767條第1項中段規定，請求被告
      拆除坐落系爭土地之系爭建物後返還系爭土地予原告。此
      部分之訴訟標的應以回復系爭建物所坐落基地之系爭土地
      交易價額。經查，原告主張系爭建物占用系爭土地60㎡。
      訴訟標的價額核定為474,000元（計算式：7,900元/㎡×60㎡
      ＝474,000元）。
    ⒊第1項聲明塗銷地上權登記與第2項拆除系爭建物返還占用
      系爭土地之目的相同利益一致，應以價額較高者即1,475,
      562元計算所受之利益。 
  ㈡備位訴之聲明一：
    ⒈第1至3項聲明：原告依民法第833條之1規定，請求終止地
      上權，屬基於地上權約定之內容而涉訟，應依民事訴訟法
      第77條之4規定，定其訴訟價額。然其中附表編號1、2之
      地上權部分，因無關於租金之約定，則參酌土地法第105
      條準用同法第97條規定，以申報地價乘以10％再乘以面積
      視為租金利益，並以租金利益之15倍核定此部分訴訟標的
      價額為153,918元【計算式：申報地價776元/㎡×10％×(20坪
      ＋20坪）×3.3058×15＝153,918元，元以下四捨五入】。另
      附表編號3之地上權部分，約定租金為15元/年（見本院卷
      第252頁），則訴訟標的價額應為225元（計算式：15元×1
      5＝225元），從而，備位聲明一之第1至3項聲明之訴訟標
      的價額為154,143元（計算式：153,918元＋225元＝154,143
      元）。
    ⒉第4項聲明：原告依民法第767條第1項規定，請求被告拆除
      坐落系爭土地之系爭建物後返還占用系爭土地部分予原告
      。此部分之訴訟標的應以回復系爭建物所坐落基地之系爭
      土地價額計算為474,000元（計算式：7,900元/㎡×60㎡＝474
      ,000元）。
    ⒊又第1至3項終止並塗銷附表所示之地上權登記及第4項拆除
      系爭建物返還占用系爭土地之目的相同利益一致，應以價
      額較高者即474,000元計算所受之利益。
  ㈢備位訴之聲明二：第1至3項聲明：原告依民法第833條之1規
    定，請求核定系爭地上權存續期間為1年，屬因地上權約定
    之內容而涉訟，訴訟標的價額之計算方式同備位聲明一之第
    1至3項聲明，亦即為154,143元。。
  ㈣綜上所述，先位之訴與備位之訴聲明屬互相競合或應為選擇
    者，訴訟標的價額應依其中價額最高者，故本件訴訟標的價
    額應核定為1,475,562元，應徵第一審裁判費15,652元。
三、茲依民事訴訟法第249條第1項但書規定，命原告於本裁定送
    達後5日內補繳，逾期為補正，即駁回原告之訴。　
中　　華　　民　　國　　111 　年　　10　　月　　21　　日
                  羅東簡易庭法  官  黃淑芳
以上正本證明與原本無異。　　　　　　　　　
如不服本裁定關於核定訴訟標的價額部分，應於送達後10日內向
本院提出抗告狀，並繳納抗告費新臺幣1,000元；其餘關於命補
繳裁判費部分，不得抗告。
中　　華　　民　　國　　111 　年　　10　　月　　21　　日
                            書記官  葉瑩庭
附表：
編號 土地地號 登記地上權人 收件字號 登記日期 設定權利範圍 存續期間 地租 現存建物門牌  1 宜蘭縣○○鄉○○○段000地號 夏金水 羅東地政事務所38年三星字第001116號 39年2月1日 土地一部20坪 空白 空白 宜蘭縣○○鄉○○路00號  2 宜蘭縣○○鄉○○○段000地號 潘肚謹 羅東地政事務所38年三星字第001106號 39年2月1日 土地一部20坪 空白 空白 宜蘭縣○○鄉○○路00號  3 宜蘭縣○○鄉○○○段000地號 潘阿蚊 羅東地政事務所38年三星字第000268號 空白 土地一部16坪5合 空白 年租新臺幣15元 宜蘭縣○○鄉○○路00號